臺灣雲林地方法院民事判決　　　　　　　 100年度訴字第96號
原　　　告　台新資產管理股份有限公司
法定代理人　吳統雄
訴訟代理人　王紀堯
被　　　告　黃寶榮
　　　　　　蔡美惠
　　　　　　蘇素昭
上列當事人間請求塗銷所有權移轉登記事件，本院於民國100 年
5月20日言詞辯論終結，判決如下：
    主  文
確認被告黃寶榮分別與被告蔡美惠、蘇素昭間就雲林縣東勢鄉○
○段五九九之四地號、地目建、面積一九四八平方公尺、應有部
分各八分之一土地之買賣關係不存在。
被告蔡美惠、蘇素昭應將第一項土地於民國九十四年十二月三十
日經雲林縣台西地政事務所以買賣為原因之所有權移轉登記予以
塗銷。
訴訟費用由被告負擔。
    事實及理由
壹、程序事項：
一、按確認法律關係之訴，非原告有即受確認判決之法律上利益
    者，不得提起之，民事訴訟法第247 條第1 項前段定有明文
    ；又法律關係之存在與否不明確，致原告在私法上之地位有
    受侵害之危險，而此危險得以對於被告之確認判決除去之者
    ，即得依民事訴訟法第247 條之規定提起確認之訴。如具備
    前開要件，縱其所求確認者，為他人間之法律關係，亦非不
    得提起（最高法院52年臺上字第1922號判例意旨、42年度上
    字第1031號判例意旨參照）。本件原告起訴請求確認被告黃
    寶榮分別與被告蔡美惠、蘇素昭間就坐落雲林縣東勢鄉○○
    段599 之4 地號土地、地目建、面積1948平方公尺、應有部
    分各8 分之1 （下稱系爭土地）之買賣行為係通謀虛偽意思
    表示，致原告之債權有受損害之虞，則被告黃寶榮分別與被
    告蔡美惠、蘇素昭間是否確實有上開買賣並移轉所有權登記
    之法律關係存在不明確，致原告在私法上之地位有受侵害之
    危險，而此項危險得以對於被告之確認判決除去之，因此本
    件有即受確認判決之法律上利益，合先敘明。
二、被告等經本院合法通知，未於言詞辯論期日到場，核無民事
    訴訟法第386 條各款所列之情形，爰依原告之聲請，由其一
    造辯論而為判決。
貳、實體事項：
一、原告主張：
(一)、按以收購金融機構不良債權為目的之資產管理公司，其處理
    金融機構之不良債權，得依下列方式辦理：一、受讓金融機
    構不良債權時，適用第18條第3 項規定。金融機構為概括承
    受、概括讓與、分次讓與或讓與主要部分之營業及資產負債
    ，或依第11條至第13條規定辦理者，債權讓與之通知得以公
    告方式代之，承擔債務時免經債權人之承認，不適用民法第
    297 條及第301 條之規定。金融機構合併法第15條第1 項第
    1 款及第18條第3 項定有明文。本件原債權人台新國際商業
    銀行股份有限公司（下稱台新銀行）業已於民國95年6 月30
    日就本案之本金、利息等債權一併讓與原告台新資產管理股
    份有限公司，並依金融機構合併法第15條第1 項第1 款及第
    18條第3 項之規定，於96年9 月15日公告在太平洋日報全國
    版，是本案之債權業已合法移轉，故原告已合法繼受台新銀
    行對被告黃寶榮之債權，並對被告黃寶榮自公告之日起立即
    發生效力，合先敘明。
(二)、被告黃寶榮於92年6 月間向訴外人即原債權人台新銀行申請
    卡號0000000000000000號現金卡使用，至94年12月底被告黃
    寶榮積欠台新銀行現金卡借款本金462,530 元。95年6 月30
    日台新銀行將其對被告黃寶榮之債權讓與原告，又至100 年
    1 月7 日止，被告黃寶榮欠款之本息已達926,074 元。而被
    告黃寶榮於94年12月28日後即未再繳納現金卡欠款，其竟於
    94年12月30日將系爭土地應有部分各8 分之1 之所有權以買
    賣為原因分別登記為被告蔡美惠、蘇素昭所有。且被告蔡美
    惠、蘇素昭分別為被告黃寶榮之妻、大嫂，故被告等人間對
    上開土地應有部分之買賣行為顯為脫產行為，而屬通謀虛偽
    意思表示，其目的在逃避債權人之追償，依民法第87條第1
    項規定，被告黃寶榮分別與被告蔡美惠、蘇素昭間就上開土
    地所為之買賣行為為無效。又按無效法律行為之當事人，於
    行為當時知其無效，或可得而知者，應負回復原狀或損害賠
    償之責任。債務人怠於行使回復原狀之權利，債權人為保存
    債權，得以自己名義，行使權利。但專屬於債務人本身者，
    不在此限。民法113 條、第242 條分別定有明文。故原告爰
    依民法第87條、第113 條、第242 條之規定，先位訴請確認
    被告間就系爭土地之買賣關係不存在，並代位被告黃寶榮訴
    請被告蔡美惠、蘇素昭將系爭土地之所有權移轉登記予以塗
    銷。又如認被告間就系爭土地之買賣行為非屬通謀虛偽意思
    表示，原告亦得依民法第244 條第2 項、第4 項之規定，備
    位訴請撤銷被告間就系爭土地之買賣與所有權移轉登記行為
    ，並回復登記為被告黃寶榮所有。
(三)、並聲明：
１、先位聲明：如主文所示。
２、備位聲明：
(1)、被告等就系爭土地於94年12月30日以買賣為原因之所有權移
    轉登記行為應予撤銷。
(2)、被告蔡美惠、蘇素昭應將系爭土地，於94年12月30日以買賣
    為原因，向雲林縣台西地政事務所辦理之所有權移轉登記予
    以塗銷。
二、被告則以：被告均未於言詞辯論期日到場，亦未提出準備書
    狀作何聲明或陳述。
三、本院之判斷：
(一)、原告主張之事實，已據其提出與所述相符之95年9 月15日太
    平洋日報公告、被告黃寶榮之現金卡申請書、催收帳卡查詢
    資料、系爭土地之登記謄本等為證，且被告3 人對於原告主
    張之上開事實，已於相當時期受合法之通知，而於言詞辯論
    期日不到場，亦未提出準備書狀爭執，依民事訴訟法第280
    條第3 項準用同條第1 項規定，視同自認，故原告之主張自
    足信屬實。
(二)、按表意人與相對人通謀而為虛偽意思表示者，其意思表示無
    效。債務人怠於行使其權利時，債權人因保全債權，得以自
    己之名義，行使其權利。民法第87條第1 項及第242 條本文
    分別定有明文。本件被告間就系爭土地所為之買賣行為，既
    係通謀虛偽意思表示，應屬無效，從而，原告請求確認被告
    間就系爭土地所為之買賣關係不存在，且為保全其債權，依
    民法第242 條之規定，代位行使債務人即被告黃寶榮之權利
    ，訴請被告蔡美惠、蘇素昭塗銷系爭土地之所有權移轉登記
    ，為有理由，應予准許。
四、綜上所述，原告依民法第87條第1 項規定，先位聲明請求確
    認被告黃寶榮分別與被告蔡美惠、蘇素昭間就系爭土地應有
    部分合計4 分1 之買賣關係不存在，並請求命被告蔡美惠、
    蘇素昭塗銷上開所有權移轉登記，自屬有據，為有理由。本
    件原告之先位之訴既已獲勝訴判決，本院自無庸審酌原告另
    依民法第244 條撤銷訴權所為備位請求有無理由，併予敘明
    。
五、訴訟費用負擔之依據：第78條、第85條第1 項前段。
中    華    民    國   100    年    5     月    25    日
                  民事第二庭    法  官  楊昱辰
以上正本係照原本作成
如對本判決上訴，須於判決送達後廿日內向本院提出上訴狀。如
委任律師提起上訴者，應一併繳納上訴審裁判費。
中    華    民    國   100    年    5     月    25    日
                                書記官  李松坤